ACORDAO-COMPLETO-2350690

ACÓRDÃO 822/2019 ATA 11/2019 - PLENÁRIO

VISTOS, relatados e discutidos estes autos em que se apreciam o monitoramento das disposições do Acórdão 1345/2018-TCU-Plenário, que tratou de relatório de auditoria efetuada pela Secretaria de Fiscalização de Infraestrutura Urbana (SeinfraUrbana) , no âmbito do Fiscobras 2017, com objetivo de fiscalizar as obras de implantação do Corredor de Ônibus - Radial Leste - Trecho 2, no município de São Paulo/SP,
	ACORDAM os Ministros do Tribunal de Contas da União, reunidos em sessão do Plenário, ante as razões expostas pelo Relator, em:
9.1. autorizar o Serviço de Informação de Fiscalização de Obras Públicas (Siob) a reclassificar:
9.1.1. de IGP para F/I os seguintes achados de auditoria: sobrepreço decorrente de preços excessivos frente ao mercado; e restrição à competitividade da licitação decorrente de adoção indevida de pré-qualificação e de critérios inadequados de habilitação e julgamento;
9.1.2. de IGC para F/I os seguintes achados de auditoria: ausência ou inadequação de providências para retomar o empreendimento paralisado; e projeto básico deficiente ou desatualizado;
9.2. comunicar à Comissão Mista de Planos, Orçamentos Públicos e Fiscalização do Congresso Nacional que os indícios de irregularidades graves do tipo IGP, apontados no Contrato 44/Siurb/13 e Edital de Pré-qualificação 2/2012-SPObras, visando à contratação das obras de implantação do Corredor de Ônibus - Radial Leste - Trecho 2, no município de São Paulo/SP, não mais se enquadram no inciso IV do § 1º do art. 121 da Lei 13.408/2016 (LDO 2017) , tendo sua classificação sido alterada para falha/impropriedade (art. 2°, inciso VII, da Resolução-TCU 280/2016) , em função da rescisão do Contrato 44/Siurb/13; e
9.3. dar ciência deste acórdão à Caixa Econômica Federal, ao Ministério do Desenvolvimento Regional, à Prefeitura Municipal de São Paulo/SP, ao Tribunal de Contas do Município de São Paulo e à Procuradoria da República em São Paulo (Inquérito Civil 1.34.001.007074/2015-18) .

Monitoramento de determinação proferida em auditoria nas obras de implantação do Trecho 2 do Corredor de Ônibus Radial Leste, no município de São Paulo, no âmbito do Fiscobras 2017.

Caixa Econômica Federal; Ministério do Desenvolvimento Regional.

3. Interessados/Responsáveis: não há.

13.1. Ministros presentes: José Mucio Monteiro (Presidente), Walton Alencar Rodrigues, Bruno Dantas (Relator) e Vital do Rêgo.
13.2. Ministros-Substitutos convocados: Augusto Sherman Cavalcanti, André Luís de Carvalho e Weder de Oliveira.

BRUNO DANTAS

Trata-se de monitoramento das disposições do Acórdão 1345/2018-TCU-Plenário, por meio do qual este Tribunal comunicou à Comissão Mista de Planos, Orçamentos Públicos e Fiscalização do Congresso Nacional que não teriam sido implementadas medidas corretivas com vistas a sanar os indícios de irregularidades graves com recomendação de paralisação (IGP) constatados no empreendimento Corredor de Ônibus Radial Leste - Trecho 2, no município de São Paulo/SP, promoveu determinações e recomendações ao extinto Ministério das Cidades e à Caixa Econômica Federal e deu ciência de impropriedades.
Adoto como relatório, com os ajustes necessários, a instrução da secretaria responsável pela análise da demanda (peça 7) , que contou com a anuência do titular da subunidade (peça 8) .
“INTRODUÇÃO
1. Cuidam os autos de Monitoramento para verificar o atendimento ao Acórdão 1345/2018-TCU-Plenário, referente ao Relatório de Auditoria (TC Processo 007.452-2017-9) no âmbito do Fiscobras 2017 que avaliou os atos praticados visando à contratação das obras de implantação do Corredor de Ônibus - Radial Leste - Trecho 2, localizado no município de São Paulo/SP.
2. O Trecho 2 foi licitado por meio do edital de licitação Concorrência 029120130 e do edital de pré-qualificação 2/2012, ambos lançados pela Secretaria Municipal de Infraestrutura Urbana e Obras de São Paulo/SP. Ao final do procedimento licitatório, foi celebrado o Contrato 044/Siurb/13 com o Consórcio CR Almeida / Consbem (46.395.000/0001-39) , para elaboração de projetos executivos e execução das obras, no valor global de R$ 148.070.471,18 (data-base fevereiro/2013) , que contou com recursos do Termo de Compromisso 0425.745-96/2013, assinado entre o município e o Ministério das Cidades.
HISTÓRICO
3. Foi realizada fiscalização das obras de implantação do Corredor de Ônibus - Radial Leste - Trecho 2, no período de 17/4/2017 a 12/5/2017, que constatou as seguintes irregularidades: (i)  sobrepreço decorrente de preços excessivos frente ao mercado; (ii)  restrição à competitividade da licitação decorrente de adoção indevida de pré-qualificação e de critérios inadequados de habilitação e julgamento; (iii)  ausência ou inadequação de providências para retomar o empreendimento paralisado; (iv)  projeto básico deficiente ou desatualizado; e (v)  ausência de análise do repassador e da mandatária sobre licitação pretérita ao termo de compromisso.
4. O relatório concluiu pela existência de um valor total de sobrepreço de R$ 23.970.445,09 (data-base fevereiro/2013) , o que corresponde a 19,31% do valor total referencial de R$ 124.130.900,16 e a 28,55% da amostra analisada, considerando que ela abarcou 72,87% do valor total do orçamento. Assim, considerando a potencialidade de grande dano ao erário, esse achado foi classificado como IG-P, nos termos do art. 121, § 1º, inciso IV, da Lei 13.408/2016 (LDO/2017) .
5. O achado de auditoria referente aos indícios de irregularidade no procedimento licitatório se refere ao uso indevido de procedimento de pré-qualificação, visto que esse instituto somente seria cabível em casos excepcionais, com a demonstração da necessidade de análise mais detida da documentação de qualificação técnica das licitantes, conforme art. 114 da Lei 8.666/1993 e a jurisprudência do TCU (Acórdão 1891/2006-TCU-Plenário, Relator: Ubiratan Aguiar; Acórdão 2005/2007-TCU-Plenário, Relator: Marcos Bemquerer; Acórdão 477/2008-TCU-Plenário, Relator: Benjamin Zymler; Acórdão 2902/2012-TCU-Plenário, Relator: José Mucio Monteiro) .
6. Além disso, esse achado também mencionou cláusulas restritivas à ampla competitividade do certame, que foram detectadas, notadamente: (i) na vedação a que uma mesma empresa fosse contratada para mais de um empreendimento, considerando que foram feitos 15 procedimentos de pré-qualificação simultâneos para várias obras em São Paulo/SP; (ii)  limitação de atestados de capacidade técnico-operacional; (iii)  restrição à tipologia e funcionalidade de obras nas exigências de atestados de capacidade técnica; e (iv)  critérios subjetivos de pontuação técnica de metodologia de execução.
7. Em vista do baixo desconto ofertado na proposta vencedora da licitação e considerando os indícios de irregularidade que poderiam ensejar nulidade do procedimento licitatório, esse achado também foi classificado como IG-P, nos termos do art. 121, § 1º, inciso IV, da Lei 13.408/2016 (LDO/2017) .
8. No tocante à ausência ou inadequação de providências para retomar o empreendimento paralisado, verificou-se que, de acordo com os boletins de medição, o contrato encontrava-se paralisado com 1% de execução financeira, tendo sido iniciados os serviços de elaboração do projeto executivo, com avanço de 18,17%.
9. A equipe de auditoria constatou que a obra se encontrava paralisada devido ao fato de ainda inexistir instrumento de transferência dos recursos federais para o empreendimento, em função de a Prefeitura de São Paulo ter dado início, por sua conta e risco, ao processo de licitação e contratação da obra, caracterizando a utilização de uma licitação pretérita, sem a devida justificativa técnica. Essa situação contrapõe a exigência conforme contido no item 9.1.3 do Acórdão 2099/2011-TCU-Plenário, isto é, sem que a Caixa tivesse examinado o projeto de engenharia ou tivesse emitido autorização para início de obra.
10. Quanto às deficiências identificadas no projeto básico do empreendimento, verificaram-se problemas em relação à: (i)  ausência de memória de cálculo de quantitativos, sobretudo de terraplenagem e transporte; (ii)  ausência de elementos necessários para caracterizar a obra, como projeto de terraplenagem, de estrutura das estações, de iluminação, de dimensionamento de armaduras e peças de concreto, entre outros; (iii)  incompletude e inadequação do orçamento-base do edital, devido à ausência de composições detalhadas para os serviços de administração local, mobilização, instalação, manutenção e desmobilização de canteiro, medidos em verba, à inclusão da administração local no BDI e a indícios de duplicidade entre os serviços Assessoria Técnica de Obra (ATO) e de Administração Local.
11. A Unidade Técnica do TCU emitiu oitiva à SMSO/SP em 30/6/2017, e analisou as alegações e argumentos atinentes aos indícios de irregularidades classificados como IG-P.
12. Quanto ao sobrepreço verificado, a SMSO/SP, considerando que as composições de preços unitários paradigma adotadas pela equipe de auditoria eram similares àquelas constantes do TC Processo 019.151/2015-2 (Corredor de ônibus - SP - Radial Leste - Trecho 1) , afirmou que as suas alegações seriam a reiteração das que foram feitas naqueles autos. Dessa forma, considerando que as alegações da Prefeitura de São Paulo foram rejeitadas, em sua maior parte, naquele processo e que as composições de preços unitários paradigma adotadas pela equipe de auditoria já abarcam aquilo que foi acolhido das manifestações feitas naqueles autos, manteve-se o entendimento de ocorrência de sobrepreço e sua classificação como IG-P.
13. Atinente ao achado de auditoria de restrição à competitividade, verificou-se que as alegações da SMSO/SP não foram suficientes para sanear os indícios de irregularidade, tendo as cláusulas do edital de pré-qualificação criado um ambiente de restrição à competitividade e de potencial divisão de mercado entre os licitantes, os quais já se conheciam previamente em face do procedimento de pré-qualificação, associado à cláusula de vedação a que uma mesma empresa se sagrasse vencedora de mais de uma concorrência. Manteve-se, portanto, a classificação do achado como IG-P devido à restrição à competitividade da licitação decorrente de uso indevido de pré-qualificação e de cláusulas inadequadas de habilitação e julgamento, entendimento corroborado pelo Ministro Relator em seu despacho (peça 112, parágrafos 23-24 do TC 007.452/2017-9) .
14. A partir da ratificação da classificação, o Exmo. Min. Bruno Dantas, relator da matéria, emitiu despacho para que a Comissão Mista do Congresso Nacional fosse comunicada da classificação dos achados como IG-P e para que fossem realizadas as oitivas da SMSO/SP, do Consórcio Contratado, do Ministério das Cidades e da Caixa (peça 112, parágrafos 47-48 do TC 007.452/2017-9) .
15. Em relação aos demais achados, observou-se que os defendentes tampouco tiveram sucesso em justificar ou elidir os indícios de irregularidades, razão pela qual todos restaram mantidos.
16. Foi destacado que a Secretaria Municipal de Serviços e Obras de São Paulo (SMSO/SP) informou em sua resposta à oitiva, que estaria envidando esforços a fim de realizar nova licitação para o empreendimento ou para revogar o certame questionado nestes autos. De qualquer modo, aquele órgão municipal afirmou que ‘logo que tenhamos definição (…) será encaminhado ofício a esse Egrégio Tribunal, informando sobre o posicionamento adotado’.
17. Ou seja, a SMSO/SP estaria buscando cumprir as medidas corretivas fixadas no despacho do Ministro Relator dos presentes autos. Assim, sugeriu-se manter os achados como IG-P ante a ausência de efetiva adoção das medidas corretivas.
18. Ademais, propôs-se emitir determinações ao Ministério das Cidades e à Caixa Econômica Federal para que se abstivessem de liberar recursos federais para a execução do Contrato 44/Siurb/13 - Corredor Radial Leste - Trecho 2, enquanto não fosse providenciado novo procedimento licitatório para o empreendimento que saneasse as irregularidades apontadas.
19. Considerando que o empreendimento contaria com recursos municipais de contrapartida, foi proposto enviar cópia da decisão a ser proferida ao Tribunal de Contas do Município de São Paulo (TCM/SP) .
20. Por fim, em razão de solicitação de informações pela Procuradoria da República em São Paulo, no âmbito do TC Processo 020.555/2017-2, propôs-se também enviar cópia da deliberação àquele órgão.
21. Diante disso, foi prolatado o Acórdão 1345/2018-TCU-Plenário, de 13/6/2018, sob relatoria do Ministro Bruno Dantas (peça 1) .
‘Acórdão 1345/2018-TCU-Plenário:
9.1. comunicar à Comissão Mista de Planos, Orçamentos Públicos e Fiscalização do Congresso Nacional que não foram implementadas pela Secretaria Municipal de Serviços e Obras de São Paulo (SMSO/SP) as medidas corretivas indicadas por esta Corte para sanear os indícios de irregularidades graves que se enquadram no disposto no inciso IV do § 1º do art. 121 da Lei 13.408/2016 (LDO 2017) , apontados no Contrato 44/Siurb/13 e no Edital de Pré-qualificação 2/2012-SPObras, relativos aos serviços de elaboração de projeto executivo e execução das obras do Corredor Radial Leste - Trecho 2 - São Paulo/SP, com potencial dano ao erário de R$ 23.970.445,09 (data-base fevereiro/2013) , e que, assim, subsistem os indícios de IGP, podendo este Tribunal reavaliar a recomendação de paralisação caso a SMSO/SP adote a seguinte medida corretiva:
9.1.1. realização de nova licitação que assegure a observância do princípio constitucional da isonomia, da ampla competitividade, da seleção da proposta mais vantajosa e do julgamento objetivo, nos termos do art. 3º da lei 8.666/1993, e cujo orçamento-base possua preços unitários readequados e aderentes aos referenciais de mercado, nos termos dos arts. 3º, 4º, 5º e 6º do Decreto 7.983/2013;
9.2. determinar, com fulcro no art. 43, inciso I, da Lei 8.443/1992, c/c o art. 250, inciso II, do Regimento Interno do TCU, ao Ministério das Cidades e à Caixa Econômica Federal que se abstenham de liberar recursos federais para a execução do Contrato 44/Siurb/13, referente aos serviços de elaboração de projeto executivo e execução das obras do Corredor Radial Leste - Trecho 2, em virtude da identificação de sobrepreço decorrente de preços excessivos frente ao mercado e restrição à competitividade da licitação, o que contraria o art. 102 da Lei 12.708/2012 (LDO 2013) , os arts. 3°, 4° e 6° do Decreto Federal 7.983/2013 e o art. 3° da Lei 8.666/1993;
9.3. recomendar, com fundamento no art. 250, inciso II, do Regimento Interno do TCU, ao Ministério das Cidades e à Caixa Econômica Federal que, em articulação com a Secretaria Municipal de Serviços e Obras de São Paulo/SP (SMSO/SP) , atualizem os termos do Termo de Compromisso 0425.745-96, de modo que ele passe a exprimir efetivamente o objeto pretendido, seja ele a consecução de obras e/ou a elaboração de projetos executivos;
9.4. dar ciência ao Ministério das Cidades, à Caixa Econômica Federal e à Secretaria Municipal de Serviços e Obras de São Paulo/SP (SMSO/SP) acerca das seguintes irregularidades verificadas no Contrato 44/Siurb/13 e no Edital de Pré-Qualificação 2/2012:
9.4.1. sobrepreço decorrente de preços excessivos frente ao mercado no valor global de R$ 23.970.445,09, correspondente a 19,31% do valor total referencial e a 28,55% da amostra analisada, identificado no orçamento do Contrato 44/Siurb/13 - Corredor Radial Leste - Trecho 2, o que afronta o disposto no art. 102 da Lei 12.708/2012 (LDO 2013) e nos arts. 3º, 4º, 5º e 6º do Decreto Federal 7.983/2013;
9.4.2. restrição à competitividade da licitação decorrente da adoção indevida de pré-qualificação, identificada no edital de pré-qualificação 2/2012 - Corredor Radial Leste - Trecho 2, o que afronta o art. 114 da Lei 8.666/1993 e o disposto na jurisprudência do TCU (cf. Acórdão 2005/2007-TCU-Plenário, 2.350/2007-TCU-Plenário, 1.223/2013-TCU-Plenário e 2.028/2006-TCU-1ª Câmara) ;
9.4.3. restrição à competitividade da licitação decorrente de critérios inadequados de habilitação e julgamento, os quais afrontam o disposto nos arts. 3º e 30 da Lei 8.666/1993 e o disposto na jurisprudência do TCU (cf. Súmulas TCU 275/2011 e 263/2011 e Acórdãos 1.636/2007, 2.359/2007, 1.237/2008, 2.150/2008, 2.882/2008, 1.733/2010, 222/2013, 1.023/2013, 1.223/2013, 1.998/2013, 2.373/2013, 602/2015 e 1.252/2016, todos do Plenário) , sobretudo no que concerne à:
9.4.3.1. vedação a que uma mesma empresa seja contratada para mais de um empreendimento;
9.4.3.2. restrição à funcionalidade de obra nas exigências de habilitação técnico-operacional;
9.4.3.3. limitação de atestados para atender as exigências de habilitação técnico-operacional para contratos únicos ou simultâneos;
9.4.3.4. utilização de critérios subjetivos de avaliação de metodologia de execução; e
9.4.3.5. exigência de atestados de capacidade técnica relativos a serviços sem relevância técnica;
9.4.4. deficiências de projeto básico da obra, violando o art. 6º, inciso IX, da Lei 8.666/1993;
9.4.5. ausência de análise ou de parecer conclusivo acerca de realização de licitação pretérita à celebração do instrumento de transferência de recursos federais, identificado no edital de pré-qualificação 2/2012, o que afronta o disposto no subitem 9.1.3 do Acórdão 2099/2011-TCU-Plenário;
9.5. autorizar a SeinfraUrbana a monitorar o subitem 9.2 deste acórdão em processo específico de monitoramento;
9.6. dar ciência deste acórdão à Caixa Econômica Federal; ao Ministério das Cidades (vinculador) ; à Prefeitura Municipal de São Paulo/SP, à Consbem Construções e Comércio Ltda. e à CR Almeida S.A. - Engenharia de Obras.
9.7. enviar cópia do inteiro teor desta deliberação ao Tribunal de Contas do Município de São Paulo e à Procuradoria da República em São Paulo (Inquérito Civil 1.34.001.007074/2015-18) .’
EXAME TÉCNICO
22. O item 9.5. do Acórdão 1345/2018-TCU-Plenário, de 13/6/2018, sob relatoria do Ministro Bruno Dantas (peça 1) , autorizou a SeinfraUrbana a monitorar o subitem 9.2 desse acórdão em processo específico.
‘Item 9.2. determinar, com fulcro no art. 43, inciso I, da Lei 8.443/1992, c/c o art. 250, inciso II, do Regimento Interno do TCU, ao Ministério das Cidades e à Caixa Econômica Federal que se abstenham de liberar recursos federais para a execução do Contrato 44/Siurb/13, referente aos serviços de elaboração de projeto executivo e execução das obras do Corredor Radial Leste - Trecho 2, em virtude da identificação de sobrepreço decorrente de preços excessivos frente ao mercado e restrição à competitividade da licitação, o que contraria o art. 102 da Lei 12.708/2012 (LDO 2013) , os arts. 3°, 4° e 6° do Decreto Federal 7.983/2013 e o art. 3° da Lei 8.666/1993.’
23. Por meio de expedientes apropriados (peças 147 a 157, TC Processo 007.452-2017-9) , foi dada ciência deste Acórdão aos interessados. Em relação às disposições constantes nos itens 9.1.1 e 9.2, a Caixa Econômica Federal e a Prefeitura Municipal de São Paulo/SP trouxeram as informações que seguem.
Resposta da Secretaria de Infraestrutura Urbana da Prefeitura de São Paulo e da Caixa
24. A Secretaria Municipal de Infraestrutura Urbana e Obras de São Paulo/SIURB, por meio do Ofício 324/SIURB/ATAJ/2018 (peça 6) , de 20/7/2018, reiterado pelo Ofício 380/SIURB/ATAJ/2018 (peça 4) , de 14/9/2018, informa que ‘o contrato 44/SIURB/13, firmado com o Consórcio CR Almeida - Consbem foi rescindido amigavelmente conforme Termo de Rescisão anexo’.
25. A Caixa encaminhou o Ofício 0024/2018/VIGOV/DEGOV, em 10/7/2018, informando que ‘para cumprimento da determinação, há necessidade de conclusão da reprogramação, com preços unitários readequados e aderentes aos referenciais de mercado, viabilizando a realização de nova licitação’ (…) e esclarece que ‘a reprogramação está em andamento, aguardando o envio de documentos complementares pela Prefeitura, conforme acordado em reunião realizada em 27/06/2018’, ressaltando que ‘os recursos permanecem bloqueados em conta poupança vinculada ao Termo de Compromisso’ (peça 5) .
Análise
26. A resposta da SIURB/SP mostra que o contrato foi rescindido amigavelmente com o Consórcio CR Almeida/Consbem, o que abre espaço para nova licitação, conforme determinado no item 9.1.1 do Acórdão 1345/2018-TCU-Plenário.
27. A resposta da Caixa informa que está em andamento a resolução das irregularidades por meio de nova licitação com preços unitários aderentes aos referenciais de mercado, e que os recursos federais estariam bloqueados em conta poupança vinculada ao Termo de Compromisso, conforme determinado nos itens 9.1.1 e 9.2 do Acórdão 1345/2018-TCU-Plenário, o que demonstra o atendimento da determinação, e considera-se mitigada a possibilidade de pagamentos indevidos.
28. Assim, alvitra-se a retirada da classificação de IG-P à obra, uma vez que a prefeitura rescindiu o contrato com o Consórcio CR Almeida/Consbem, enviando cópia do documento comprobatório para este Tribunal (peça 6) , o que demonstra a iniciativa para a resolução da avença relativa ao Termo de Compromisso 0425.745-96/2013. Por restar desconstituída a potencialidade do referido contrato ocasionar prejuízos ao erário, será proposta a reclassificação dos achados para IG-C, cabendo informar o Congresso Nacional acerca desse fato.
CONCLUSÃO
29. O Acórdão 1345/2018-TCU-Plenário, de 13/6/2018, sob relatoria do Ministro Bruno Dantas, em seu item 9.5. autorizou a SeinfraUrbana a monitorar o subitem 9.2 desse acórdão em processo específico.
30. Foi dada ciência deste Acórdão à Caixa Econômica Federal, ao Ministério das Cidades, à Prefeitura Municipal de São Paulo/SP, à Consbem Construções e Comércio Ltda., à CR Almeida S.A. - Engenharia de Obras, ao Tribunal de Contas do Município de São Paulo e à Procuradoria da República em São Paulo.
31. A resposta da Caixa informa que está em andamento a resolução das irregularidades por meio de nova licitação com preços unitários aderentes aos referenciais de mercado, e que os recursos federais estão bloqueados em conta poupança vinculada ao Termo de Compromisso, conforme determinado nos itens 9.1.1 e 9.2 do Acórdão 1345/2018-TCU-Plenário.
32. A resposta da SIURB/SP mostra que o contrato foi rescindido amigavelmente com o Consórcio CR Almeida/Consbem, o que abre espaço para nova licitação, conforme determinado no item 9.1.1 do Acórdão 1345/2018-TCU-Plenário.
33. Assim, alvitra-se a retirada da classificação de IG-P à obra, uma vez que a prefeitura rescindiu o contrato com o Consórcio CR Almeida/Consbem, enviando cópia do documento comprobatório para este Tribunal (peça 6) , o que demonstra a iniciativa para a resolução da avença relativa ao Termo de Compromisso 0425.745-96/2013, desta maneira, restaria desconstituída a potencialidade do contrato ocasionar prejuízos ao erário, assim será proposto que o achado seja reclassificado para IG-C, cabendo informar o Congresso Nacional acerca desse fato.
34. Até o momento, não há notícia de que novo edital tenha sido divulgado, assim a retomada, ou não, das obras é uma discricionariedade do gestor que avaliará a conveniência e oportunidade de relicitar o empreendimento, que caso ocorra deve obedecer ao que foi cientificado no item 9.4 do Acórdão 1345/2018-TCU-Plenário.
35. Registra-se, ainda, que a SeinfraUrbana estabeleceu uma rotina de acompanhamento do lançamento de editais de obras de maior materialidade, dentre as quais se insere o empreendimento ora em exame, para seleção de objetos a serem incluídos no ciclo de fiscalização de obras anual deste Tribunal (Fiscobras) . Desse modo, quando eventualmente novo edital for lançado, a unidade poderá confirmar se as irregularidades encontradas na presente fiscalização foram saneadas.
36. Por fim, recomenda-se que seja autuado processo apartado, por motivo de racionalidade processual, para a apuração de potenciais responsabilidades dos agentes que deram causa às irregularidades identificadas no presente processo, com fundamento nos arts. 2º, XVII, e 44 da Resolução - TCU 259/2014.
PROPOSTA DE ENCAMINHAMENTO
37. Ante todo o exposto, e com fundamento no caput do art. 157 do Regimento Interno do TCU, submetem-se os autos à consideração superior propondo seja adotada a seguinte medida:
a) autorizar o Serviço de Informação de Fiscalização de Obras Públicas (Siob) a reclassificar de IG-P para IG-C os seguintes achados de auditoria: (i)  sobrepreço decorrente de preços excessivos frente ao mercado; e (ii)  restrição à competitividade da licitação decorrente de adoção indevida de pré-qualificação e de critérios inadequados de habilitação e julgamento;
b) comunicar à Comissão Mista de Planos, Orçamentos Públicos e Fiscalização do Congresso Nacional que os indícios de irregularidades graves do tipo IG-P, apontados no Contrato 044/Siurb/13 e Edital de Pré-qualificação 2/2012-SPObras, visando à contratação das obras de implantação do Corredor de Ônibus - Radial Leste - Trecho 2, (São Paulo/SP) , não mais se enquadram no inciso IV do § 1º do art. 112 da Lei 13.408/2016 (LDO 2017) , tendo sua classificação sido alterada para IG-C (inciso VI do § 1º do art. 112 da mesma Lei) , em função da rescisão do Contrato 141/Siurb/14;
c) arquivar os presentes autos, com base no art. 169, inciso V, do Regimento Interno do TCU.”
O titular da Secretaria de Fiscalização de Infraestrutura Urbana, à peça 9, anuiu à proposta do auditor federal que instruiu o feito e, adicionalmente, sugeriu a constituição de processo apartado a fim de dar prosseguimento à responsabilização pelas irregularidades apuradas no processo que originou a acórdão ora monitorado.
	É o relatório.

Guilherme Lopes Mair (OAB/DF 32.261) e Murilo Muraro Fracari (OAB/DF 22.934), representando Caixa Econômica Federal.

Não atuou.

IMPLANTAÇÃO DO CORREDOR DE ÔNIBUS - RADIAL LESTE - TRECHO 2, NO MUNICÍPIO DE SÃO PAULO/SP. ACÓRDÃO 1.345/2018-TCU-PLENÁRIO. COMUNICAÇÃO AO CONGRESSO NACIONAL DE IRREGULARIDADES DO TIPO GRAVE QUE RECOMENDA A PARALISAÇÃO. DETERMINAÇÃO. MONITORAMENTO. RESCISÃO DO CONTRATO. RECURSOS BLOQUEADOS EM POUPANÇA VINCULADA AO TERMO DE COMPROMISSO. RECLASSIFICAÇÃO DO ACHADO PARA O TIPO FALHA/IMPROPRIEDADE. COMUNICAÇÃO AO CONGRESSO NACIONAL.

MONITORAMENTO (MON)

Secretaria de Fiscalização de Infraestrutura Urbana (SeinfraUrbana).

Trata-se de monitoramento das disposições do Acórdão 1345/2018-TCU-Plenário, que tratou de relatório de auditoria efetuada pela Secretaria de Fiscalização de Infraestrutura Urbana (SeinfraUrbana) , no âmbito do Fiscobras 2017, com objetivo de fiscalizar as obras de implantação do Corredor de Ônibus - Radial Leste - Trecho 2, no município de São Paulo/SP.
Por meio do aludido decisum, este Tribunal comunicou à Comissão Mista de Planos, Orçamentos Públicos e Fiscalização do Congresso Nacional que não teriam sido implementadas medidas corretivas com vistas a sanar os indícios de irregularidades graves com recomendação de paralisação (IGP) constatados no mencionado empreendimento, promoveu determinação e recomendação ao extinto Ministério das Cidades e à Caixa Econômica Federal e deu ciência de impropriedades. Transcrevo, por oportuno, os dispositivos que interessam ao presente feito:
“9.2. determinar, com fulcro no art. 43, inciso I, da Lei 8.443/1992, c/c o art. 250, inciso II, do Regimento Interno do TCU, ao Ministério das Cidades e à Caixa Econômica Federal que se abstenham de liberar recursos federais para a execução do Contrato 44/Siurb/13, referente aos serviços de elaboração de projeto executivo e execução das obras do Corredor Radial Leste - Trecho 2, em virtude da identificação de sobrepreço decorrente de preços excessivos frente ao mercado e restrição à competitividade da licitação, o que contraria o art. 102 da Lei 12.708/2012 (LDO 2013) , os arts. 3°, 4° e 6° do Decreto Federal 7.983/2013 e o art. 3° da Lei 8.666/1993;
 (...) 
9.5. autorizar a SeinfraUrbana a monitorar o subitem 9.2 deste acórdão em processo específico de monitoramento;” (destaques acrescidos) 
A unidade instrutora obteve, junto à Caixa Econômica Federal e à Secretaria de Infraestrutura Urbana e Obras do município de São Paulo, informações de que o Contrato 44/Siurb/13 foi rescindido amigavelmente e que a manutenção das etapas do termo de compromisso relativas à elaboração dos projetos executivos estaria pendente de reprogramação do ajuste, procedimento em andamento, com o propósito de viabilizar realização de nova licitação, com preços unitários readequados. Por sua vez, os recursos federais estariam bloqueados em conta poupança vinculada ao termo de compromisso.
Diante da constatação de rescisão do Contrato 44/Siurb/13, a unidade instrutora considera mitigada a possibilidade de pagamentos indevidos e a ocorrência de prejuízos ao erário, razão pela qual propõe a reclassificação do achado do tipo indício de irregularidade grave que recomenda a paralisação (IGP) para o tipo indício de irregularidade grave que não prejudica a continuidade (IGC) , bem como a respectiva comunicação ao Congresso Nacional.
O titular da unidade instrutora sugere, em adição, a constituição de processo apartado a fim de dar prosseguimento à responsabilização pelas irregularidades apuradas no processo que originou o acórdão ora monitorado (TC Processo 007.452/2017-9) .
Feita essa contextualização, passo a decidir.
Diante da rescisão da avença originada do procedimento licitatório que continha cláusulas que prejudicaram a competitividade do certame e cujos preços dos serviços estavam acima dos de mercado, os riscos de danos ao erário foram afastados. Também não remanescem as irregularidades que poderiam ensejar a nulidade do contrato e que configuravam graves desvios aos princípios constitucionais que regem a Administração Pública Federal. Tal situação enseja, de fato, a necessidade de reclassificação do achado e a respectiva comunicação ao Congresso Nacional.
Deixo de acolher, contudo, a sugestão de constituição de processo apartado visando à responsabilização dos agentes públicos municipais.
O procedimento licitatório do qual resultou o Contrato 44/Siurb/13 foi realizado por órgãos e entidades municipais quando sequer estava prevista a utilização de recursos federais no Programa de Mobilidade Urbana da cidade de São Paulo.
Tal consideração não significa afastar a jurisdição do TCU sobre os atos pretéritos à celebração do ajuste com a União. Ao contrário, como enfatizei no voto que fundamentou o Acórdão 1345/2018-TCU-Plenário, firmado o instrumento de transferência, passam a incidir sobre o ajuste e os atos que lhe deram origem as disposições legislativas e regulamentares da União e, consequentemente, a jurisdição desta Corte de Contas. Inexiste dúvida de que a continuidade da avença mediante o recebimento de recursos da União está condicionada ao cumprimento dessas normas e regulamentos, independente da sua celebração anteceder o instrumento de repasse.
Por outro lado, no que toca à responsabilização dos agentes públicos que praticaram os atos anteriores à celebração do instrumento de transferência, o caso aqui examinado recomenda maiores reflexões em relação ao contexto em que os atos foram praticados. Tendo em vista que eles se orientavam por meio de um quadro institucional-normativo municipal à época da realização do certame, esta Corte de Contas não pode se furtar de examinar, e levar em consideração, a conduta dos agentes à luz dessa situação fática.
No âmbito do processo Processo 019.151/2015-2, que cuidou de fiscalização do Trecho 1 do Corredor Radial Leste, no qual foi exarado o Acórdão 1923/2016-TCU-Plenário, o órgão municipal e a empresa contratada trouxeram, em sede de oitiva, a informação de que o Tribunal de Contas do Município de São Paulo (TCM/SP) julgou regular cláusula de edital de licitação do município do qual constava vedação de que mais de um lote/empreendimento fosse adjudicado para um mesmo licitante, um dos pontos cruciais a evidenciar a restrição da competitividade do certame objeto dos presentes autos.
Tal cláusula foi utilizada pelos órgãos municipais em contratações relativas a empreendimentos de mobilidade urbana e de urbanização de assentamentos precários. Em uma situação como essa, é razoável supor que os agentes públicos municipais se orientavam por tais diretivas, as quais não eram obstaculizadas pelos órgãos de controle com jurisdição sob a matéria à época.
No que se refere às ocorrências concernentes à ausência/inadequação de providências para retomar o empreendimento paralisado e à deficiência do projeto básico, entendo não se revestirem de gravidade suficiente a ensejar a continuidade da apuração, sobretudo em virtude da rescisão do contrato de construção do corredor e da existência de medidas em curso visando à reprogramação do termo de compromisso para fins de contratação de projeto executivo a subsidiar nova licitação.
Do ponto de vista pragmático, em uma situação em que o órgão municipal adotou as medidas para encerrar o contrato sobre o qual incidiam as irregularidades e que não houve liberação de recursos federais, ou seja, não se materializou prejuízo ao erário, considero contraproducente envidar esforços a fim de apurar a conduta dos responsáveis, especialmente diante do fato que existem circunstâncias atenuantes e medidas corretivas em curso.
Por fim, ao deixar de acolher a apuração de responsabilidades sugerida, o achado deve ser reclassificado para o tipo falha/impropriedade, conforme preconizado no art. 2°, inciso VII, da Resolução-TCU 280/2016. Com a rescisão do Contrato 44/Siurb/13, todas as ocorrências elencadas no subitem 9.4 do Acórdão 1345/2018-TCU-Plenário poderão ser saneadas por meio da elaboração do projeto executivo e da realização de nova licitação.
Ante o exposto, voto por que o Tribunal acolha a minuta de acórdão que ora submeto à deliberação deste Colegiado.
TCU, Sala das Sessões Ministro Luciano Brandão Alves de Souza, em 10 de abril de 2019.
Ministro BRUNO DANTAS 
Relator